【裁判字號】    99,訴,392
【裁判日期】    990722
【裁判案由】    違反臺灣地區與大陸地區人民關係條例等
【裁判全文】
臺灣高雄地方法院刑事判決               99年度訴字第180號
公  訴  人  臺灣高雄地方法院檢察署檢察官
被      告  蘇明仕
            楊愛恩
            甲○○
上列被告因違反臺灣地區與大陸地區人民關係條例等案件，經檢
察官提起公訴（98年度偵字第9073號）及追加起訴（99年度偵緝
字第22號），本院判決如下：
    主  文
蘇明仕、甲○○共同犯使大陸地區人民非法進入臺灣地區罪，均
處有期徒刑捌月，均減為有期徒刑肆月，如易科罰金，均以銀元
參佰元即新臺幣玖佰元折算壹日。
楊愛恩共同犯行使使公務員登載不實文書罪，處有期徒刑陸月，
如易科罰金，以銀元參佰元即新臺幣玖佰元折算壹日；減為有期
徒刑參月，如易科罰金，以銀元參佰元即新臺幣玖佰元折算壹日
。
    事  實
一、蘇明仕明知大陸地區人民非經主管機關許可，不得進入臺灣
    地區，且與大陸地區女子楊愛恩無結婚之真意，竟因貪圖甲
    ○○所支付新臺幣（下同）3 萬元之代價，即與甲○○共同
    基於使大陸地區人民非法進入臺灣地區、使公務員登載不實
    文書及持以行使之犯意聯絡，先由甲○○介紹楊愛恩予蘇明
    仕認識，並駕車搭載蘇明仕前往申辦戶籍謄本、護照及單身
    證明後，再由蘇明仕於民國91年7 月19日自行出境前往大陸
    地區，於同日即由無結婚真意，且同具使公務員登載不實文
    書及持以行使犯意聯絡之楊愛恩，帶同至大陸地區福建省寧
    德市公證處辦理結婚登記，並取得該單位核發之（2002）寧
    證字第1326號結婚公證書後，蘇明仕即於同年7 月22日入境
    返臺，於同年7 月24日持上開結婚公證書及事先填具之大陸
    地區人民進入臺灣地區保證書，至高雄縣政府警察局林園分
    局中芸派出所辦理對保手續，使承辦員警為實質審查後，將
    蘇明仕與楊愛恩係夫妻關係之事項，登載於簽註意見欄上。
    蘇明仕復於同年7 月30日，持上開結婚公證書至財團法人海
    峽交流基金會（下稱海基會），辦理該結婚公證書之驗證，
    於同日取得海基會核發之（91）南核字043212號證明後，連
    同前揭結婚公證書持向高雄縣林園鄉戶政事務所申辦結婚登
    記，使不知情之戶政事務所人員將蘇明仕、楊愛恩結婚之不
    實事項登載於職務上所掌之戶籍登記簿及戶籍謄本等公文書
    上，並據以核發戶籍謄本與蘇明仕，足以生損害於戶政機關
    對於戶籍資料管理之正確性。嗣蘇明仕取得上開戶籍謄本，
    即於同日填具大陸地區人民進入臺灣地區旅行證申請書，並
    持上開不實之結婚登記文件、保證書及戶籍謄本，以探親為
    由，向內政部警政署入出境管理局（現已改制為內政部入出
    國及移民署，下稱移民署）申請准許楊愛恩入境臺灣，經移
    民署承辦人員為實質審查後，核發楊愛恩之中華民國臺灣地
    區旅行證，准許楊愛恩入境臺灣，楊愛恩遂於91年9 月18日
    以探親名義，搭機自高雄小港機場入關而非法進入臺灣地區
    。
二、案經高雄市政府警察局三民第一分局移送臺灣高雄地方法院
    檢察署檢察官偵查起訴。
    理  由
一、按被告以外之人於審判外之陳述，雖不符刑事訴訟法第159
    條之1 至第159 條之4 之規定，而經當事人於審判程序同意
    作為證據，法院審酌該言詞陳述或書面陳述作成時之情況，
    認為適當者，亦得為證據；又當事人、代理人或辯護人於法
    院調查證據時，知有第159 條第1 項不得為證據之情形，而
    未於言詞辯論終結前聲明異議者，視為有前項之同意，刑事
    訴訟法第159 條第1 項、第159 條之5 分別定有明文。查本
    案判決所引用各項證據（含傳聞證據、非傳聞證據及符合法
    定傳聞法則例外之證據）之證據能力，檢察官、被告蘇明仕
    、甲○○及楊愛恩於本院審判程序時，均表示無意見，並同
    意引為證據，且於本院言詞辯論終結前，對於卷附具有傳聞
    證據性質之證據，既均已知其情，復未聲明異議，本院認該
    具有傳聞證據性質之證據，亦無任何違法取證之不適當情形
    ，以之作為證據使用係屬適當，自均具有證據能力。
二、訊據被告蘇明仕、楊愛恩固均坦承渠二人有於大陸地區辦理
    結婚登記，並由蘇明仕返臺辦理對保、申辦結婚登記、戶籍
    謄本及為楊愛恩申請大陸地區人民進入臺灣地區旅行證，使
    楊愛恩得於91年9 月18日入境臺灣之事實，被告甲○○固坦
    承有介紹蘇明仕與楊愛恩認識，並帶蘇明仕去辦戶籍謄本、
    單身證明及至旅行社申辦護照之事實，惟被告蘇明仕、甲○
    ○均矢口否認有何使大陸地區人民非法進入臺灣地區犯行，
    且渠等與被告楊愛恩均矢口否認有行使使公務員登載不實文
    書之犯行。(一)被告蘇明仕辯稱：伊與楊愛恩是真結婚，當初
    是伊請甲○○幫忙介紹大陸女子，後來他拿了楊愛恩的電話
    給伊，伊就直接打電話跟楊愛恩聯絡，都是她本人接的，有
    時候楊愛恩也會打給伊。後來楊愛恩說要嫁給伊，伊就到大
    陸結婚，到大陸後住在楊愛恩或她姑姑家，當時已經和楊愛
    恩睡在一起，也有發生性關係，來臺後楊愛恩在伊家裡住了
    約一個月，也有跟楊愛恩談過生小孩的事。原本伊有包3 萬
    元的紅包答謝甲○○幫忙介紹，後來楊愛恩離開不知道去哪
    裡，也沒賺錢拿回來給伊，管區通知伊楊愛恩被遣返大陸，
    伊不甘心就向甲○○把3 萬元討回來，甲○○並沒有拿過錢
    給伊云云。(二)被告楊愛恩辯稱：伊與蘇明仕是真結婚，剛開
    始伊表姊說要幫伊介紹，才拿照片給蘇明仕看，他同意後再
    打電話與伊聯絡，過來臺灣時居住在蘇明仕家裡約一個月，
    也有正常的性生活，但還沒談到生小孩的事。因為他的經濟
    狀況不好，也不會給伊零用金、生活費，伊才會出去找工作
    幫忙家計云云。(三)被告甲○○辯稱：伊只有拿楊愛恩的電話
    給蘇明仕，後來蘇明仕問伊如何娶妻，伊叫他去海基會問，
    因為蘇明仕嫌麻煩，伊才載他去辦戶籍謄本、單身證明及辦
    護照，之後的事伊就不知道了。後來蘇明仕有包3 萬元紅包
    給伊，但後來又說他太太跑了，把錢討回去，伊也不知道是
    什麼情形。伊從頭到尾都沒見過楊愛恩，也不知道他們是不
    是真心真意要結婚云云。
三、經查：
  (一)被告蘇明仕透過甲○○介紹與楊愛恩認識，並由甲○○搭載
    其前往辦理戶籍謄本、單身證明及護照等證件資料後，於91
    年7 月19日前往大陸地區，同日即與楊愛恩在大陸地區福建
    省寧德市公證處辦理結婚登記，取得該單位核發之（2002）
    寧證字第1326號結婚公證書後，蘇明仕即於同年7 月22日入
    境返臺，於同年月24日持上開結婚公證書及事先填具之大陸
    地區人民進入臺灣地區保證書，至高雄縣政府警察局林園分
    局中芸派出所辦理對保手續後，復於同年7 月30日，持上開
    結婚公證書至海基會辦理驗證，於同日取得海基會核發之證
    明後，又至高雄縣林園鄉戶政事務所申辦結婚登記，並據以
    核發戶籍謄本與蘇明仕，嗣蘇明仕取得上開戶籍謄本，即於
    同日填具大陸地區人民進入臺灣地區旅行證申請書，並持上
    開不實之結婚登記文件、保證書及戶籍謄本，以探親為由，
    向移民署申請准許楊愛恩入境臺灣，經移民署承辦人員為實
    質審查後，核發楊愛恩之中華民國臺灣地區旅行證，准許楊
    愛恩入境臺灣，楊愛恩遂於91年9 月18日以探親名義，搭機
    自高雄小港機場入關而進入臺灣地區等情，業據被告三人供
    承在卷，並有被告蘇明仕、楊愛恩之入出境資訊連結作業資
    料、中華人民共和國福建省寧德市公證處（2002）寧證字第
    1326號結婚公證書、海基會（91）南核字043212號證明、高
    雄縣林園鄉戶政事務所91年7 月30日高縣林鄉戶謄字第（甲
    ）014186號戶籍謄本、大陸地區人民進入臺灣地區保證書、
    大陸地區人民進入臺灣地區旅行證申請書、被告蘇明仕與楊
    愛恩之結婚登記申請書各1 份在卷可稽（見偵卷第31、38、
    45至48頁背面、本院98審訴字第4943號卷第34頁），是此部
    分之事實，應堪認定。從而本件應審究者係被告蘇明仕與楊
    愛恩間是否存有結婚之真意，及被告蘇明仕與甲○○是否具
    有使大陸地區人民非法進入臺灣地區及行使使公務員登載不
    實文書之犯意聯絡。
  (二)按結婚之於中國社會實乃人生大事，首重各項禮俗，男方給
    付女方聘金、宴客僅屬基本項目。查被告蘇明仕於警詢時供
    稱：在大陸結婚時沒給聘金也沒宴客，出入境機票及食宿都
    是楊愛恩支付等語（見警卷第5 頁），而與被告楊愛恩於警
    詢時亦供稱：蘇明仕至大陸期間住在伊朋友胡伏蓮家中，食
    宿由伊付費2,000 元人民幣給胡伏蓮，蘇明仕沒給伊聘金，
    也沒有公開宴客等語互核一致（見他卷第11、11頁背面），
    堪認被告蘇明仕於91年間至大陸地區迎娶楊愛恩，並未依循
    我國民俗風情支付女方聘金或宴客。然本件蘇明仕為52年6
    月出生、楊愛恩為62年11月出生，有其等之年籍資料可參，
    被告蘇明仕於91年間已39歲，猶未娶妻，被告楊愛恩於91年
    間僅29歲，被告蘇明仕遠赴大陸地區迎娶年幼10歲之楊愛恩
    ，竟未支付任何聘金、亦未宴客，顯與常情不符。況且被告
    蘇明仕於93年間另與大陸女子何秀玲結婚，並支付8 萬元聘
    金、出入境機票及食宿等費用，被告楊愛恩於92年間另與臺
    灣地區男子何宗憲結婚，何宗憲並有支付10萬元聘金、及在
    臺灣、大陸公開宴客等情，業據被告二人分別供承在卷（見
    他字卷第2 、9 頁），足見被告二人第二次締結婚姻確有依
    循中國民情，渠等並非不知此等禮俗之人。佐以被告蘇明仕
    於警詢時供稱：楊愛恩後來與伊離婚，楊愛恩就跟伊說「是
    假結婚我也不要了」，伊說不要緊，要離就離等語綦詳，業
    據本院勘驗被告蘇明仕97年8 月19日之警詢筆錄內容屬實（
    見本院99年訴字第180 號卷第55頁），益徵被告蘇明仕與楊
    愛恩並無結婚真意，僅為使楊愛恩以假結婚真入境之方式來
    臺工作。
  (三)又被告楊愛恩於偵查中供稱：伊與蘇明仕共同居住期間，都
    是蘇明仕負責買菜，伊負責煮飯，蘇明仕沒有給伊任何生活
    費及零用金，伊是過來臺灣才與蘇明仕發生性行為，在大陸
    期間他沒有要求過等語在卷（見偵卷第23、25頁），及於本
    院審理時供稱：伊與蘇明仕有正常的性生活，但還沒談到生
    小孩的事，伊就回大陸了等語（見本院99年度訴字第180 號
    卷第18頁）；被告蘇明仕則於偵查中供稱：伊與楊愛恩在臺
    灣同居期間，伊去工作就會拿錢給她幫伊買菜，每次約給50
    0 元；伊跟楊愛恩在大陸期間第二天就發生性關係，第三、
    四天才去公證結婚等語（見偵卷第25頁），及於本院審理時
    供稱：楊愛恩家裡好像沒有長輩，也沒有兄弟姊妹，伊在大
    陸期間住在就和楊愛恩睡在一起，有發生性關係，也討論過
    生小孩的事等語在卷（見本院99年訴字第180 號卷第29頁）
    ，然本院勾稽渠二人上開供述，竟就由何人負責買菜、是否
    有支付楊愛恩生活費及零用金等來臺生活之狀況，及二人係
    在大陸或臺灣發生性行為、是否討論生小孩等生活細節，完
    全歧異，對於結婚對象之家庭狀況亦不甚瞭解，倘若被告二
    人確係出於真意結婚共組家庭，而有夫妻之實，豈會為相異
    之陳述，被告二人之辯解，顯與常情有違。況且就被告蘇明
    仕、楊愛恩二人是否有曾發生性關係一節，經檢察事務官於
    偵查時提示其警詢筆錄，詢問「結婚期間是否都沒發生過性
    關係」，被告楊愛恩於偵查中先答稱：伊沒這樣講過等語（
    見偵卷第15頁），全盤否認曾為上開陳述，嗣經本院當庭勘
    驗楊愛恩於99年7 月24日警詢筆錄內容，被告楊愛恩確實明
    白向警方陳稱並未與蘇明仕發生性關係，在大陸期間蘇明仕
    均住在胡伏蓮家中，未與蘇明仕同住，入境來臺住蘇明仕家
    中也沒發生性關係，在大陸跟來臺後均沒有夫妻之實等語綦
    詳，且員警係以一問一答方式詢問，由被告楊愛恩自行回答
    一情，有本院勘驗筆錄1 份在卷可稽（見本院99年訴字第18
    0 號卷第36至37、43頁），而被告楊愛恩聽聞上開錄音內容
    後，於本院就此訊問時即改口供稱：當初警方詢問時現場有
    很多人，伊有說可不可以不要回答，當著這麼多人的面，伊
    才回答說沒有等語（見本院99年訴字第180 號卷第44頁），
    已與前開偵查中全然否認曾陳稱為與蘇明仕發生性關係之回
    答相佐，其就性行為有無之描述前後不一，復核以前揭被告
    二人證詞，就於大陸期間是否同居、有無性行為等節之供述
    ，自始至終均互有歧異，凡此均足認被告楊愛恩應未與蘇明
    仕發生性關係，而無夫妻之實。是渠等所辯有夫妻之實，係
    真結婚云云，顯與事實不符，而屬臨訟卸責之詞，委不足採
    。
  (四)又被告楊愛恩固於偵查中辯稱：伊離家是因為蘇明仕工作不
    穩定，經濟不好，所以到外面找工作，改善經濟狀況，離開
    後伊有回去蘇明仕家中，也有跟蘇明仕說在幫客人換拉鍊云
    云（見偵卷第11頁），然證人即被告蘇明仕於偵查中具結證
    稱：被告楊愛恩來臺住伊家裡不到一個月就離家了，出去就
    沒有再回來，楊愛恩離開後，甲○○有拿一些錢給伊，說是
    要貼補楊愛恩住伊家裡那段時間的費用等語在卷（見偵卷第
    9 至10頁），及於警詢時供稱：楊愛恩一入境來臺，在伊家
    裡住約一星期就不告而別，伊未向派出所報案協尋等語（見
    他卷第5 頁），及於本院審理時供稱：伊和楊愛恩住不到一
    個月，後來她去哪裡伊不知道，上班回來就找不到人了，楊
    愛恩走之後也沒有賺錢拿回來給我，後來是管區通知說她被
    遣返大陸等語明確（見本院99年訴字第180 號卷第50頁），
    與被告楊愛恩之辯解顯不一致，且其於歷次警詢及偵、審程
    序，均自承楊愛恩係突然離家，不知下落，顯見被告蘇明仕
    確係全然不知被告楊愛恩之行蹤，亦無積極打探尋覓之舉。
    惟依一般社會通念，真心締結婚約之男女，係共組家庭、相
    互扶持、照料，雙方共同經營婚姻生活，不因是否為異國婚
    姻或相親、戀愛結婚而有所差異，尤以本件被告楊愛恩與蘇
    明仕倘如渠等所辯互具結婚真意，則歷經繁瑣對保、申請各
    項證書等行政程序後，被告楊愛恩隻身嫁入異鄉，衡情應更
    為珍視共組家庭同居生活之機會，然告楊愛恩於甫入境後不
    到一個月便離家不知去向，與蘇明仕同住時間極為短暫，未
    再與蘇明仕有任何聯繫，形同陌路人，被告楊愛恩不告而別
    ，自行離開林園鄉至高雄市區另覓工作，既未與蘇明仕聯繫
    ，更遑論將工作所得交與蘇明仕貼補家用，足見被告楊愛恩
    來臺目的應在於工作賺取費用甚明。而被告蘇明仕與大陸妻
    子失去聯繫，明知楊愛恩在臺灣地區人生地不熟，竟不擔心
    其行方不明，未積極尋找其下落，見其全無音訊亦未報警協
    尋，凡此均顯悖於事理，而與一般社會常情不符，益徵被告
    蘇明仕主觀上早已知悉楊愛恩與之結婚來臺，目的在於假藉
    探親名義在臺工作賺錢，故對其擅自離家行蹤不明一節不加
    聞問，是被告楊愛恩此部分之辯解全屬虛偽，無從憑取，渠
    等並無結婚真意已甚明確。至被告楊愛恩於來臺之初，雖與
    蘇明仕同住約一個月，然此僅係被告楊愛恩初來乍到，對臺
    灣之環境不甚熟悉，且其來臺並非透過人蛇集團安排從事賣
    淫等不法工作，仍需棲身之地安身，來臺後亦需花費時日尋
    找工作，故暫時與蘇明仕同住，尚難謂有何悖於常情之處，
    是渠等於楊愛恩來臺後縱有短暫同住之事實，亦不足以為被
    告有利之認定。
  (五)被告蘇明仕於97年8 月19日警詢時供稱：楊愛恩沒有拿錢給
    伊，錢是甲○○拿給伊的，不知道是3 萬元還是4 萬元，當
    時他沒有說是誰給的，只拿給伊說「明仔，這些給你」等語
    ，於97年12月14日警詢時供稱：3 萬元是楊愛恩離家出走後
    ，她將3 萬元交給甲○○，再由甲○○交給伊的等語（見他
    卷第7 頁背面），及於98年4 月6 日檢察官偵查中亦具結證
    稱：楊愛恩離開後，甲○○有拿一些錢給我，說是要補貼楊
    愛恩住在伊家裡那段時間的費用等語（見偵卷第10頁），及
    於98年5 月8 日供稱：楊愛恩被強制出境後，甲○○拿3 萬
    元給伊，說要貼補楊愛恩在伊家裡住一個多月的費用，是甲
    ○○給的，不是楊愛恩給的等語（見偵卷第25頁），依其上
    開供述，均就被告甲○○確有交付3 萬元之事實供承明確。
    嗣於99年5 月4 日本院準備程序時，被告蘇明仕始改口供稱
    ：甲○○幫伊介紹，伊包了3 萬元紅包答謝他，後來楊愛恩
    被送回去，伊不甘心，就把3 萬元討回來。甲○○沒有拿過
    錢給伊，伊在檢察官前陳述是因不認識字又沒有人可以問，
    一時緊張才會這麼講等語（見本院99年訴字第180 號卷第30
    頁），而與被告甲○○於99年1 月間於偵查中通緝到案後及
    於本院準備程序時供稱：蘇明仕打電話給伊，說大陸妻子楊
    愛恩已經來了，包了3 萬元的紅包給伊，後來又把3 萬元討
    回去，說伊騙他，他太太不是真的要嫁他跑了等語相同（見
    偵緝卷第20頁、本院99年訴字第392 號卷第16頁），然本院
    勾稽被告蘇明仕於97年8 月19日、97年12月24日警詢時所為
    二次陳述，時間相隔4 月，及於98年4 月6 日、98年5 月8
    日偵查中所為二次陳述，亦相隔月餘，其先後四次接受警、
    偵訊問時間非近，均自行回答並明白陳述甲○○個人確實有
    交付3 萬元給伊之事實，而非由其交付3 萬元紅包給甲○○
    ，其從未提及答謝介紹人及紅包一事；衡以被告蘇明仕為四
    十餘歲、具有一般智識之成年男子，又自承經濟狀況不佳，
    倘若曾一次支付金額非少之3 萬元給甲○○，當無因緊張或
    不能記憶而連續四次陳述錯誤之可能，其此部分辯解顯有悖
    於常理，而難以採信，足見其於本院準備程序始翻異前詞，
    辯稱甲○○並未給伊錢云云，應屬事後脫免卸責，且迴護被
    告甲○○之詞。復依被告蘇明仕前開供詞，雖稱甲○○在楊
    愛恩離家後交付3 萬元供其補貼楊愛恩居住期間之費用等語
    ，然被告楊愛恩與蘇明仕既無結婚真意，其離家出外尋找工
    作，乃來臺工作之主要目的，被告甲○○又何須自行貼補生
    活費用，此猶與常情不符，足見被告甲○○交付之3 萬元，
    應係被告蘇明仕赴大陸與楊愛恩假結婚之代價甚明。從而，
    被告甲○○確有因介紹被告蘇明仕與楊愛恩假結婚，而支付
    3 萬元之報酬予被告蘇明仕，被告蘇明仕應係貪圖上開報酬
    而願擔任「人頭老公」赴大陸地區假結婚等情，均堪以認定
    。
  (六)又被告蘇明仕於偵查中雖辯稱：伊在警詢時並未說過甲○○
    告訴伊去大陸娶太太可以賺錢等語（見偵卷第10頁），惟經
    本院勘驗被告蘇明仕於97年8 月19日之警詢筆錄內容結果如
    下：
    「警方  ：去大陸與楊愛恩結婚，甲○○仲介你去大陸結
                婚，他有跟你說去大陸結婚免錢對吧？
        蘇明仕：嘿。」（見本院99年訴字第180 號卷第57頁）
                。
    「警方  ：我現在跟你說我已經很清楚了。今天你不想跟
                她結婚，你也是想娶個老婆啊，想說可以娶個
                免錢的又可以賺點費用對不對？那今天人家要
                騙你是人家的事對不對？
        蘇明仕：對啦對啦！人家是沒有跟我說是假的，我是第
                一次娶也不知道。」（見本院99年訴字第180
                號卷第58頁）。
    「警方  ：算他們串通好的，那你當初結婚有貪她的錢嗎
                ？想說娶免錢還可以賺錢的？你當初也是覺得
                很好康就對了。
        蘇明仕：我當初是想說哪有這種的，如果有的話大家都
                想要。」（見本院99年訴字第180 號卷第59頁
                ）。
    「警方  ：第二次就沒有了嘛，第二次就比較真實了。
        蘇明仕：對，這次我就比較知道利害關係，原來的我也
                不要了，後來是他來跟我說，我跟他說我不要
                辦假的，我要辦真結婚，因為假的到時牽扯到
                法律很衰，我不要。」（見本院99年訴字第18
                0 號卷第59頁）。
    依上開勘驗筆錄內容觀之，被告蘇明仕雖否認知悉係假結婚
    ，惟依其所述，實已供承其赴大陸地區與楊愛恩結婚係免錢
    的，且已知悉與一般結婚常情有異，核與前開未付聘金與楊
    愛恩等情相符，而有悖於我國社會籌辦婚禮遵循之禮俗，如
    上所述，被告甲○○亦曾與大陸地區女子結婚，業經其陳明
    在卷（見本院99年訴字第392 號卷第16頁），對此更無不知
    之理，竟猶介紹被告蘇明仕赴大陸免錢結婚，被告甲○○辯
    稱對本案全不知情云云，實非無疑。核以被告蘇明仕於93年
    12月16日第二次前往大陸地區，與大陸地區女子何秀玲結婚
    一節，亦有卷附之中華人民共和國（2004）寧證字第3733號
    結婚公證書可稽（見偵卷第50頁背面），被告蘇明仕既於93
    年間第二次結婚前告知被告甲○○「不要辦假的，我要辦真
    結婚」等語，亦徵被告甲○○、蘇明仕均明知與楊愛恩之婚
    姻實屬虛偽甚明。再者，被告蘇明仕與楊愛恩間並無結婚真
    意，已如上述，則被告蘇明仕至大陸地區迎娶楊愛恩遂行使
    大陸女子假結婚真入境之犯行，既係透過被告甲○○之介紹
    ，而有門路前往大陸地區，被告甲○○對於上情自難謂為不
    知，參以，衡諸常情，一般民眾應無門路能迅速介紹他人至
    大陸地區締結婚姻，況且，倘若被告甲○○僅為單純介紹之
    媒人，豈有反而交付3 萬元與被告蘇明仕之理？被告蘇明仕
    又何須於本院審理時翻異前詞迴護被告甲○○，凡此種種均
    與常情不符，足徵被告甲○○非單純之介紹人，不只知悉本
    案來龍去脈，甚且具有支付「人頭老公」報酬之權限，且被
    告甲○○除介紹楊愛恩予蘇明仕認識，更駕車搭載蘇明仕前
    往申辦戶籍謄本、護照及單身證明等證件資料一節，亦據被
    告甲○○及蘇明仕二人供承在卷，益徵被告甲○○確與被告
    蘇明仕同具犯意聯絡，而為共犯之角色。是揆諸前揭說明，
    被告甲○○主觀上明知被告楊愛恩並無結婚真意，而以3 萬
    元之報酬，介紹被告蘇明仕赴大陸免錢結婚，顯與被告蘇明
    仕共同基於使大陸地區人民非法進入臺灣地區、申登戶籍使
    公務員登載不實及持不實之戶籍謄本行使之犯意聯絡，以使
    楊愛恩假借探親名義來臺打工至為明確。
  (七)至證人即被告蘇明仕友人乙○○於本院審理時固證稱：蘇明
    仕在伊弟弟那裡工作很久，有聽說他去大陸娶妻，後來蘇明
    仕白天去工作，有好幾次就將楊愛恩帶到伊經營的檳榔攤，
    請伊幫忙看一下等語在卷（見本院99年訴字第180 號卷第72
    至73頁），惟查，被告蘇明仕於98年4 月6 日偵查中曾具結
    證稱：楊愛恩來臺後，等伊出門工作做油漆工作時，她就出
    去，楊愛恩去哪裡伊不知道等語（見偵卷第9 頁），及於本
    院審理時供稱：伊白天上班，楊愛恩是否在家伊不清楚等語
    明確（見本院99年訴字第180 號卷第29頁），已與證人乙○
    ○證稱由蘇明仕帶楊愛恩去找伊之證言不符，是證人乙○○
    此部分證言之真實性已非無疑；況其證稱蘇明仕曾帶楊愛恩
    至其經營之檳榔攤等語，至多僅能證明楊愛恩曾與蘇明仕結
    婚之事實，尚無從據此推論渠等有結婚真意。再者，證人乙
    ○○於本院審理時另證稱：伊不知道蘇明仕與楊愛恩結婚的
    過程或結婚後的情況，也不知道蘇明仕有幾個兄弟姊妹，他
    將楊愛恩寄放在檳榔攤也沒交代過什麼，伊也沒與楊愛恩聊
    天，也不知道他們後來婚姻的狀況及蘇明仕目前的婚姻狀況
    等語在卷（見本院99年訴字第180 號卷第73至74頁），顯見
    證人乙○○僅在檳榔攤見過楊愛恩，對於蘇明仕與楊愛恩之
    婚姻、生活情況，全然不瞭解，甚至不知道渠等業已離婚，
    及蘇明仕於93年已另與大陸女子何秀玲結婚，迄今已有數年
    等情，堪認證人乙○○對於被告蘇明仕與楊愛恩是否具有結
    婚真意或有實際婚姻生活等真實狀況應無瞭解，是其所為證
    言，自不足以採為被告有利之認定。
  (八)綜上所述，被告三人所辯情詞，均屬臨訟飾卸之詞，要無可
    採。從而，本件事證明確，被告三人所為上開犯行，均堪以
    認定。
四、按行為後法律有變更者，適用行為時之法律；但行為後之法
    律有利於行為人者，適用最有利於行為人之法律，修正後刑
    法第2 條第1 項定有明文。上開規定係規範行為後法律變更
    所生新舊法律比較適用之準據法，於新法施行後，應適用新
    法第2 條第1 項之規定，為「從舊從輕」之比較。而比較時
    應就罪刑有關之事項，如共犯、未遂犯、想像競合犯、牽連
    犯、連續犯、結合犯，以及累犯加重、自首減輕及其他法定
    加減原因，如身分加減與加減例等一切情形，綜合全部罪刑
    之結果而為比較，予以整體適用（最高法院95年度第8 次刑
    事庭會議決議參照）。經查：
  (一)本件被告行為後，臺灣地區與大陸地區人民關係條例第79條
    規定，業於92年10月29日修正公布，並於同年12月31日起施
    行，而修正前之臺灣地區與大陸地區人民關係條例第79條第
    1 項原規定：「違反同條例第15條第1 款之不得使大陸地區
    人民非法進入臺灣地區之規定者，處5 年以下有期徒刑、拘
    役或科或併科新臺幣50萬元以下罰金」，修正後之同條項規
    定，則將法定刑提高為「處1 年以上7 年以下有期徒刑，得
    併科新臺幣100 萬元以下罰金」，比較新舊法結果，修正後
    之規定並非較有利於被告，依刑法第2 條第1 項前段規定，
    應適用被告行為時法即修正前之規定處斷。
  (二)又被告行為後，刑法亦於94年2 月2 日修正公布，並自95年
    7 月1 日施行，應依刑法第2 條第1 項規定，為新舊法比較
    ，茲就本件所涉相關規定說明如下：
  1.刑法第28條，將舊法之「實施」修正為「實行」。原「實施
    」之概念，包含陰謀、預備、著手及實行等階段之行為，修
    正後僅共同實行犯罪行為始成立共同正犯。是新法共同正犯
    之範圍已有限縮，排除陰謀犯、預備犯之共同正犯。新舊法
    之共同正犯範圍既因此而有變動，自屬犯罪後法律有變更（
    最高法院96 年 度台上字第934 號判決參照）。然就本案而
    言，被告無論依新、舊法均成立共同正犯，上述刑法第28條
    之修正內容，對被告三人尚無有利或不利之情形，依刑法第
    2 條第1 項前段之規定應適用修正前刑法第28條規定論處。
  2.刑法第33條第5 款修正後規定：「罰金：新臺幣1 千元以上
    ，以百元計算之。」，與修正前刑法同條款規定：「罰金：
    1 元以上。」不同。比較新舊法結果，本案關於刑法第214
    條使公務員登載不實罪之法定刑罰金部分，自應適用行為時
    之法律即修正前刑法第33條第5 款規定決定其罰金部分之法
    定刑，對被告較屬有利。
  3.修正前具有刑法第55條牽連犯關係者，從一重處斷，然修正
    後之刑法業已刪除第55條牽連犯之規定，則被告所犯數罪即
    應依修正後之數罪併罰之規定分論併罰。此刪除雖非犯罪構
    成要件之變更，但顯已影響行為人刑罰之法律效果，自屬法
    律有變更，仍應比較新舊法之規定。是比較結果，以舊法較
    有利於被告。
  4.修正前刑法第41條第1項前段原規定：「犯最重本刑為5年以
    下有期徒刑以下之刑之罪，而受6個月以下有期徒刑或拘役
    之宣告，因身體、教育、職業、家庭之關係或其他正當事由
    ，執行顯有困難者，得以1元以上3元以下折算一日，易科罰
    金。」，且被告行為時之易科罰金折算標準，依修正前罰金
    罰鍰提高標準條例第2條前段之規定，本係就其原定數額提
    高為100倍折算1日，故被告行為時之易科罰金折算標準乃以
    銀元3百元折算1日，經折算後應以新臺幣9百元折算為1日。
    惟修正後刑法第41條第1項前段則改以：「犯最重本刑為5年
    以下有期徒刑以下之刑之罪，而受6個月以下有期徒刑或拘
    役之宣告者，得以新臺幣1千元、2千元或3千元折算一日，
    易科罰金。」，乃就易科罰金之折算標準予以提高。從而比
    較修正前、後所定之易科罰金折算標準，當以修正前規定較
    有利於被告。
  5.綜合上述各條文修正前、後之比較，揆諸前揭最高法院決議
    意旨及修正後刑法第2 條第1 項規定之「從舊、從輕」原則
    ，自應整體適用被告行為時之法律論處。
五、論罪科刑：
  (一)按臺灣地區與大陸地區人民關係條例第79條第1 項處罰違反
    同條例第15條第1 款所定使大陸地區人民非法進入臺灣地區
    罪，凡非經合法手續進入者皆包含之，自不以偷渡進入為限
    ，最高法院90年台上字第3180號著有判決足參；又上開規定
    之處罰，旨在防止大陸地區人民非法進入臺灣地區，以維護
    臺灣地區之安全與安定；所稱「非法」，自應從實質上之合
    法性予以判斷，凡評價上違反法秩序之方法，均屬「非法」
    。參照行政程序法第119 條第1 款、第2 款規定，受益人以
    詐欺、脅迫或賄賂方法，使行政機關作成行政處分者；或對
    重要事項提供不正確資料或為不完全陳述，致使行政機關依
    該資料或陳述而作成行政處分者，其信賴不值得保護。故在
    大陸地區通謀虛偽結婚，以不實之結婚證明辦理相關戶籍登
    記、入境等手續，憑以進入臺灣地區，其所持之入境許可文
    件雖係入出境主管機關所核發，形式上為合法，但因以詐欺
    方法而取得，即不具實質上之合法性，仍屬非法進入臺灣地
    區，亦有最高法院94年度台上字第1064號判決意旨可資參照
    。被告蘇明仕、甲○○明知蘇明仕與楊愛恩無結婚真意，竟
    未經許可，使大陸地區女子楊愛恩非法進入臺灣地區，均應
    依修正前臺灣地區與大陸地區人民關係條例第79條第1 項之
    規定論處。又戶籍登記資料為戶政機關之公務員職務上所掌
    之公文書，而戶政機關承辦人員對於被告蘇明仕與楊愛恩是
    否為夫妻一節，並無實質審查權，則被告蘇明仕、甲○○明
    知蘇明仕與大陸地區女子楊愛恩並無結婚之真意，卻為使楊
    愛恩入境臺灣地區，而持結婚公證書使戶政機關承辦人員在
    其所掌之公文書上填載被告蘇明仕與楊愛恩結婚之不實事項
    ，而犯刑法第214 條使公務員登載不實罪。再推由被告蘇明
    仕持內容不實之戶籍謄本向移民署申辦大陸地區人民進入臺
    灣地區之旅行證，已達行使之程度，並足以生損害於該機關
    對於入出境管理之正確性，而構成刑法第216 條、第214 條
    之行使使公務員登載不實文書罪。
  (二)核被告蘇明仕、甲○○所為，均係犯修正前臺灣地區與大陸
    地區人民關係條例第79條第1 項之使大陸地區人民非法進入
    臺灣地區罪，及刑法第216 條、第214 條之行使使公務員登
    載不實文書罪。起訴書認係犯修正後臺灣地區與大陸地區人
    民關係條例第79條第1 項之使大陸地區人民非法進入臺灣地
    區罪，顯係誤載，應予更正。核被告楊愛恩所為，係犯刑法
    第216 條、214 條之行使使公務員登載不實罪。被告三人使
    公務員為不實登載後，復行使該登載不實之文書，渠等使公
    務員登載不實之低度行為，為行使之高度行為所吸收，均不
    另論罪。被告蘇明仕、甲○○就上開使大陸地區人民非法進
    入臺灣地區之犯行，被告蘇明仕、甲○○及楊愛恩三人就上
    開行使使公務員登載不實文書之犯行，均各有犯意聯絡及行
    為分擔，均應論以共同正犯。被告三人利用不知情之戶政事
    務所人員登載不實之結婚事項，均為間接正犯。被告蘇明仕
    、甲○○就渠等所犯上開二罪間，均有方法、目的之牽連關
    係，應各依修正前刑法第55條之規定，從一重論以違反修正
    前臺灣地區與大陸地區人民關係條例第79條第1 項之使大陸
    地區人民非法進入臺灣地區罪。原偵查檢察官98年度偵字第
    9073號起訴書雖未敘及被告蘇明仕行使使公務員登載不實之
    文書即戶籍謄本、被告楊愛恩於91年9 月18日持上開旅行證
    非法進入臺灣地區之事實，起訴法條並漏引刑法第216 條之
    法條，惟上開部分事實及法條部分，業經檢察官於補充理由
    書內及本院99年1 月14日準備程序中當庭更正敘明，且刑法
    第216 條與第214 條，為實質上一罪之吸收關係，被告蘇明
    仕使大陸地區人民非法進入臺灣地區之犯行，與前開行使使
    公務員登載不實文書犯行，為牽連犯之裁判上一罪關係，起
    訴書並已載明被告蘇明仕違反臺灣地區與大陸地區人民關係
    條例第79條第1 項之法條，均應認為起訴效力所及，本院自
    得併予審理。
  (三)爰審酌被告蘇明仕與甲○○共同以假結婚真入境之方式，使
    大陸地區女子即被告楊愛恩入境台灣，被告三人之行為不僅
    損害戶政與入出境管理機關管理戶政及入出境資料之正確性
    ，亦對社會治安隱藏有潛在之危險，誠屬不該，且被告三人
    於本院審理時均否認犯行，尚無悔意，惟念及渠等均無前科
    ，有臺灣高等法院被告前案紀錄表各1 份在卷可參，素行尚
    可，而被告楊愛恩非法入境臺灣地區後，僅在臺灣地區非法
    打工，並未對臺灣之社會治安狀況造成負面影響，並考量渠
    等犯罪之動機、目的、手段、智識程度及檢察官具體求處刑
    度等一切形狀，分別量處如主文所示之刑，並就被告楊愛恩
    部分諭知如主文所示之易科罰金折算標準。又被告三人為本
    件犯行之犯罪時間均在96年4 月24日以前，且非中華民國九
    十六年罪犯減刑條例第3 條所定不得減刑之罪，被告甲○○
    98年12月31日經臺灣高雄地方法院檢察署發佈通緝，有該署
    雄檢惠偵冬緝字第7488號通緝書1 份附卷可查（見偵緝卷第
    13頁），亦與該條例第5 條之規定不符，爰依該條例第2 條
    第1 項第3 款規定，均減其宣告刑二分之一，另併依該條例
    第9 條及修正前刑法第41條第1 項前段規定，就被告蘇明仕
    、甲○○部分諭知易科罰金之折算標準。
據上論斷，應依刑事訴訟法第299 條第1 項前段，修正前臺灣地
區與大陸地區人民關係條例第79條第1 項，刑法第2 條第1 項前
段、第11條前段、第216 條、第214 條，修正前刑法第28條、第
55條、第41條第1 項前段，廢止前罰金罰鍰提高標準條例第2 條
，現行法規所定貨幣單位折算新臺幣條例第2 條，刑法施行法第
1 條之1 第1 項、第2 項前段，中華民國九十六年罪犯減刑條例
第2 條第1 項第3 款、第7 條、第9 條，判決如主文。
本案經檢察官王清海到庭執行職務。
中    華    民    國    99    年    7     月    22    日
                  刑事第十八庭  審判長法  官  李東柏
                                      法  官  陳芸珮
                                      法  官  周佳佩
以上正本證明與原本無異。
如不服本判決應於收受送達後10日內向本院提出上訴書狀，並應
敘述具體理由；如未敘述上訴理由者，應於上訴期間屆滿後20日
內向本院補提理由書（均須按他造當事人之人數附繕本）「切勿
逕送上級法院」。
中    華    民    國    99    年    7     月    22    日
                                      書記官  王立山
附錄本案論罪科刑法條：
修正前臺灣地區與大陸地區人民關係條例第79條第1 項
違反第十五條第一款規定者，處五年以下有期徒刑、拘役或科或
併科新台幣五十萬元以下罰金。
臺灣地區與大陸地區人民關係條例第15條第1 款
下列行為不得為之：
一、使大陸地區人民非法進入臺灣地區。
刑法第216 條
行使第210 條至第215 條之文書者，依偽造、變造文書或登載不
實事項或使登載不實事項之規定處斷。
刑法第214 條：
明知為不實之事項，而使公務員登載於職務上所掌之公文書，足
以生損害於公眾或他人者，處三年以下有期徒刑、拘役或五百元
以下罰金。

司法院資訊處製作；財團法人民間司法改革基金會備份。
